臺灣高等法院臺南分院刑事裁定
110年度毒抗字第473號
抗  告  人
即  被  告  陳昌毅



上列抗告人因聲請觀察勒戒案件，不服臺灣臺南地方法院中華民
國110年5月24日裁定（110年度毒聲字第531號）提起抗告，本院
裁定如下：
    主  文
抗告駁回。
    理  由
一、本件抗告意旨略以：檢察官於聲請觀察、勒戒前未有訊問抗
    告人即被告陳昌毅之程序，亦未提出被告有不適合為戒癮治
    療之原因即提出本件聲請，致被告不能對此作事前陳述，漠
    視被告事前陳述意見權之保障，有害被告憲法及公民與政治
    權利國際公約所保障之聽審權，不符正當法律程序之要求，
    故檢察官職權之行使似有裁量濫用及裁量怠惰之重大瑕疵，
    原審為觀察、勒戒裁定前亦未開庭訊問被告，使被告應享有
    之聽審權未受保障，完全無法行使防禦權，難認已落實正當
    法律程序。原裁定有前揭瑕疵，請求撤銷原裁定。
二、原裁定意旨略謂：聲請意旨所載之施用毒品事實，業據被告
    於警詢時坦承不諱，且被告於民國110年1月30日凌晨1時35
    分許，為警採集之尿液檢體經送驗結果，確呈安非他命及甲
    基安非他命陽性反應，有臺南市政府警察局第一分局應受尿
    液採驗人尿液檢體採集送驗記錄（檢體編號：Z00000000000
    0）、立人醫事檢驗所濫用藥物尿液檢驗報告（檢體編號：Z
    000000000000）在卷足憑。被告前因施用毒品案件，經臺灣
    臺南地方檢察署檢察官以108年度毒偵字第2330號為附命完
    成戒癮治療之緩起訴處分，後因被告於緩起訴期間內再次違
    反毒品危害條例，經該署檢察官以109年度撤緩字第421號撤
    銷緩起訴處分，並以109年度撤緩毒偵字第364號向原審法院
    聲請簡易判決處刑，嗣由原審法院以109年度簡字第3722號
    判決判處有期徒刑2月確定等情，有臺灣高等法院被告前案
    紀錄表、被告提示簡表、刑案資料查註紀錄表等在卷可查，
    足認被告所受上開附命完成戒癮治療並未履行完成，無從解
    為被告已接受等同觀察、勒戒等之處遇而已執行完畢。又依
    臺灣高等法院被告前案紀錄表觀察可知，被告未曾因施用毒
    品案件經送觀察、勒戒，故聲請人因被告施用第二級毒品而
    聲請裁定將被告送勒戒處所觀察、勒戒，依上開說明於法要
    無不合，應予准許。而依毒品危害防制條例第20條第1項，
    裁定被告應送勒戒處所觀察、勒戒。
三、按犯毒品危害防制條例第10條之罪者，檢察官應聲請法院裁
    定，令被告入勒戒處所觀察、勒戒，其期間不得逾2月。觀
    察、勒戒後，檢察官依據勒戒處所之陳報，認受觀察、勒戒
    人無繼續施用毒品傾向者，應即釋放，並為不起訴之處分；
    認受觀察、勒戒人有繼續施用毒品傾向者，檢察官應聲請法
    院裁定令入戒治處所強制戒治，其期間為6個月以上，至無
    繼續強制戒治之必要為止。但最長不得逾1年。依前項規定
    為觀察、勒戒或強制戒治執行完畢釋放後，3年後再犯第10
    條之罪者，適用前2項之規定，毒品危害防制條例第20條第1
    項、第2項、第3項分別定有明文。而上開所謂「3年後再犯
    」，只要本次再犯距最近1次觀察、勒戒或強制戒治執行完
    畢釋放，已逾3年者，即該當之，不因其間有無犯第10條之
    罪經起訴、判刑或執行而受影響，業經最高法院刑事大法庭
    109年度台上大字第3826號裁定闡釋甚明。再者，毒品危害
    防制條例第24條第1項，採行「觀察、勒戒」與「緩起訴之
    戒癮治療」並行之雙軌模式，並無「緩起訴之戒癮治療」應
    優先於「觀察、勒戒」之強制規定。毒品危害防制條例規定
    之觀察、勒戒處分，係一種針對受處分人將來之危險所為預
    防、矯正措施之保安處分，目的係為斷絕施用毒品者之身癮
    及心癮，並屬強制規定。而該觀察勒戒之程式，僅於下開可
    排除適用外：㈠依據毒品危害防制條例第24條第1項規定，於
    檢察官先依刑事訴訟法第253條之1第1項、第253條之2之規
    定，為附命完成戒癮治療之緩起訴處分時，不適用之；㈡犯
    第10條之罪者，於犯罪未發覺前，自動向行政院衛生署指定
    之醫療機構請求治療，醫療機構依據毒品危害防制條例第21
    條第1項規定，免將請求治療者送法院或檢察機關等情；其
    餘就初犯或觀察勒戒、強制戒治執行完畢5年後（即修正後
    之3年後）再犯施用毒品罪之行為人，犯毒品危害防制條例
    第10條之罪者，檢察官即應向法院提出聲請裁定其入勒戒處
    所觀察、勒戒，且凡經檢察官聲請，法院亦僅得依法裁定令
    入勒戒處所執行觀察、勒戒，以查其是否仍有施用毒品傾向
    ，並據以斷定幫助受處分人澈底戒毒之方法，尚無自由斟酌
    以其他方式替代之權，亦無因受處分人之個人或家庭因素而
    免予執行之餘地。又所謂戒癮治療計畫，係法務部基於防制
    毒品危害之刑事政策與毒品危害防制條例第24條鑑於對於若
    干施用毒品者若僅施以徒刑不足以斷絕毒癮之規範本旨，乃
    令檢察機關與行政院衛生褔利部合作，由檢察官審酌個案情
    形，援引毒品危害防制條例第24條，改以緩起訴處分方式轉
    介毒品施用者前往醫療院所治療。惟是否給予被告為附命完
    成戒癮治療之緩起訴處分，要屬檢察官之職權，而法院原則
    上應尊重檢察官職權之行使，僅就檢察官之判斷有違背法令
    、事實認定有誤或其他裁量重大明顯瑕疵等事項，予以有限
    之低密度審查，尚不得任意指為違法（最高法院103年度台
    上字第2464號判決、臺灣高等法院暨所屬法院107年法律座
    談會第22號提案研討結論意旨參照）。
四、經查：
㈠、被告有聲請書所載施用第二級毒品之事實，業據被告於警詢
    時坦承不諱(見警卷第6頁)，且被告於110年1月30日凌晨1時
    35分許，為警採尿送驗，結果呈甲基安非他命陽性反應，有
    立人醫事檢驗所濫用藥物尿液檢驗報告、應受尿液檢驗人尿
    液檢體採集送驗紀錄附卷可稽（見警卷第9至11頁），上揭
    事實，堪以認定。被告前因施用毒品案件，經臺灣臺南地方
    檢察署以108年度毒偵字第2330號為附命完成戒癮治療之緩
    起訴處分後，因被告於上開緩起訴處分附命之戒癮治療期間
    尚未屆滿，未完成上開緩起訴處分所附命之戒癮治療程序，
    即再犯施用毒品犯行，經檢察官撤銷緩起訴並向原審法院聲
    請簡易判決處刑，經原審法院判處有期徒刑2月確定，尚不
    能等同已完成觀察、勒戒，被告又別無其他因施用毒品而送
    觀察勒戒或強制戒治之紀錄，有臺灣高等法院被告前案紀錄
    表可參。從而，參照上開說明，原審以被告有上揭施用毒品
    行為，裁定送勒戒處所觀察、勒戒，其認事用法，並無不合
    。
㈡、抗告人雖以前詞請求撤銷原審裁定，惟依毒品危害防制條例
    第20條第1項規定行為人有犯同法第10條之犯行，檢察官「
    應」聲請法院裁定令被告觀察、勒戒，是毒品危害防制條例
    原即以強制規定之方式命檢察官應聲請法院裁定令被告觀察
    、勒戒，綜觀整部毒品危害防制條例亦未課以檢察官於聲請
    觀察、勒戒裁定前，應訊問被告是否同意觀察、勒戒之規定
    ，或課檢察官於聲請書中必須說明不命被告接受附完成戒癮
    治療而予以緩起訴處分理由之義務，蓋檢察官既係依法聲請
    ，當無必須再向法院或被告說明其聲請法院令被告觀察、勒
    戒之理由甚明。反之，依前開說明，檢察官為附命戒癮治療
    之緩起訴處分，為毒品危害防制條例第20條第1項規定之例
    外情形，故法務部就毒品危害防制條第24條適用之相關程序
    ，另定毒品戒癮治療實施辦法及完成治療認定標準(以下稱
    戒癮治療標準)使檢察官採取附命完成戒癮治療之緩起訴處
    分時有所依據，而由戒癮治療標準第6條規定：「檢察官為
    緩起訴處分前，應得參加戒癮治療被告之同意，並向其說明
    完成戒癮治療應遵守事項後，指定其前往治療機構參加戒癮
    治療」、「未滿20歲之被告，並應得其法定代理人之同意。
    」文義可知，受戒癮治療者必須自行前往治療機構接受戒癮
    治療並遵守一定事項，一旦違反，其緩起訴處分即有可能遭
    到撤銷，並由檢察官依法追訴、處罰之風險。故檢察官如欲
    依毒品危害防制條例第24條規定，以緩起訴方式替代觀察、
    勒戒時，自應詢問行為人是否同意接受戒癮治療，此時方有
    先行詢問行為人意願之前置程序可言，是緩起訴之戒癮治療
    ，應屬法律例外賦予檢察官偵查裁量結果之作為，並非施用
    毒品者所享有之權利，焉能倒果為因，主張檢察官依法定程
    序聲請觀察勒戒前，亦應詢問行為人之意願，並須說明為何
    依法律規定行事之理，被告主張之不可採，灼然至明。
㈢、而是否例外給予施用毒品者為附命完成戒癮治療之緩起訴處
    分，既屬檢察官之職權行使，檢察官為昭公信，並受上級檢
    察署檢察官之審查，自有說明其何以不依法律之原則規定聲
    請對被告觀察、勒戒，而採取例外規定為附命完成戒癮治療
    之緩起訴處分，使受處分者及上級機關明瞭其裁量權行使之
    依據及理由。又毒品危害防制條例所規定之「觀察、勒戒」
    程序，係針對受處分人所為保安處分，目的在戒除行為人施
    用毒品身癮及心癮，以達教化與治療之目的，其立法意旨在
    幫助施用毒品者戒毒，性質上為一療程，而非懲罰，並屬強
    制規定。除檢察官審酌個案情形，依同條例第24條第1項為
    附命完成戒癮治療之緩起訴處分外，凡經檢察官聲請法院裁
    定將被告送勒戒處所觀察、勒戒者，法院僅得就其聲請審查
    被告是否有施用毒品之行為，以及被告是否為「初犯」或為
    觀察、勒戒、強制戒治執行完畢後「5年內再犯」（現行毒
    品危害防制條例已修正為「3年後再犯」）而為准駁之裁定
    ，法院無法僭越檢察官職權，自由斟酌以其他方式替代或得
    以其他原因免予執行之權。是法院原則上應尊重檢察官職權
    之行使，僅就檢察官之判斷有違背法令、事實認定有誤或其
    他裁量重大明顯瑕疵等事項，予以有限之低密度審查。本件
    被告提起抗告後，原審法院於110年6月5日函請檢察官就被
    告抗告意旨所述提出意見，檢察官於110年6月10日回覆「⒈
    被告尚有毒品案件待執行(南院110聲669)故不宜為緩起訴處
    分。⒉被告前因施用毒品案經本署108毒偵2330號緩起訴處分
    然因未履行完成經撤銷，顯無戒毒決心。」等語，就其聲請
    本件觀察、勒戒之裁量原因提出說明，被告確有檢察官上開
    回覆所指之情形，有臺灣高等法院被告前案紀錄表及上開緩
    起訴、撤銷緩起訴與聲請簡易判決處刑書在卷可參，檢察官
    之裁量尚無擅斷、恣意、逾越權限或違反比例原則、平等原
    則等情事。更何況被告除在其前案經檢察官為附命戒癮治療
    緩起訴處分之戒癮治療期間有施用毒品犯行外，其後又有多
    次施用毒品犯行經法院判刑確定，顯示前案之採取命被告完
    成戒癮治療而給予緩起訴處分成效不彰，檢察官考量及此而
    於本案放棄再以此無效方式幫助被告戒除毒癮，並無不當。
五、綜上所述，綜觀毒品危害防制條例之全部條文，並無課以檢
    察官於聲請觀察、勒戒裁定前，應訊問被告是否同意觀察、
    勒戒之規定或應於聲請書中說明不命接受戒癮治療理由等義
    務，應是賦予執行機關在不牴觸法律之前提下，本於現實情
    況予以彈性運作，以追求刑事制度之最大整體利益，亦即就
    此等裁量決定，其程序保障之密度，本不能與現行法律就其
    細部內容已有明文規定之刑事審判程序相比擬，故尚難僅憑
    檢察官未踐行徵詢、告知或未於聲請時詳細論述告知其判斷
    理由等，即率謂檢察官之裁量有何違法或不當。從而，本件
    檢察官聲請原審法院裁定令被告入勒戒處所觀察、勒戒，而
    未對被告為附命完成戒癮治療之緩起訴處分，難謂其判斷有
    違背法令、事實認定有誤或其他裁量重大明顯瑕疵等情事，
    縱檢察官於聲請書內未為此部分理由之說明，亦難遽認其「
    不合義務性裁量」、「裁量怠惰或濫用」，況被告前經緩起
    訴處分後，未能履行緩起訴所附戒癮治療期間之必要命令，
    多次再犯施用毒品犯行，顯見戒癮治療難收其效，被告對毒
    品仍有相當程度之依賴性，自我克制能力薄弱，檢察官依其
    調查結果及相關卷證資料為判斷，審酌上情後，未為附命完
    成戒癮治療之緩起訴處分，而「依法」聲請原審法院裁定令
    入勒戒處所施以觀察、勒戒，難認檢察官之判斷有違背法令
    、事實認定有誤或裁量有重大明顯瑕疵之情事，原審法院依
    檢察官聲請裁定被告應送觀察、勒戒，自無不合。抗告意旨
    ，請求撤銷原裁定，為無理由，應予駁回。　　　　
六、依刑事訴訟法第412條，裁定如主文。
中　　華　　民　　國　　110 　年　　6 　　月　　24　　日
                  刑事第六庭    審判長法　官  張瑛宗
                                      法　官  林逸梅
                                      法　官  李秋瑩
以上正本證明與原本無異。
不得再抗告。
　　　　　　　　　　　　　　　　　　　書記官  劉紀君
中　　華　　民　　國　　110 　年　　6 　　月　　24　　日